ACORDAO-COMPLETO-2426998

ACÓRDÃO 9378/2020 ATA 31/2020 - PRIMEIRA CÂMARA

VISTOS, relatados e discutidos estes autos que tratam de pedido de reexame interposto pelo Sr. Berlindes Lourenço Azevedo em face do Acórdão 5248/2020-TCU-Primeira Câmara, por meio do qual esta Corte de Contas considerou ilegal o ato de concessão de reforma emitido em favor do recorrente;
ACORDAM os ministros do Tribunal de Contas da União, reunidos em Sessão da 1ª Câmara, ante as razões expostas pelo relator e com fundamento nos arts. 33 e 48 da Lei 8.443/1992, em:
9.1. conhecer do presente pedido de reexame para, no mérito, negar-lhe provimento;
9.2. encaminhar cópia desta deliberação ao recorrente e ao Comando da Marinha.

Pedido de reexame interposto em face de decisão que considerou ilegal ato de reforma emitido em favor do recorrente.

Primeira Câmara

Comando da Marinha.

3. Recorrente: Berlindes Lourenço Azevedo (XXX.620.077-XX).

13.1. Ministros presentes: Walton Alencar Rodrigues (Presidente), Benjamin Zymler, Bruno Dantas e Vital do Rêgo (Relator).
13.2. Ministros-Substitutos presentes: Augusto Sherman Cavalcanti e Weder de Oliveira.

VITAL DO RÊGO

Ministro Bruno Dantas.

Adoto como relatório, com os devidos ajustes de forma, a instrução elaborada no âmbito da Secretaria de Recursos (peça 32) , com a qual se manifestou de acordo o corpo gerencial daquela unidade técnica especializada (peça 33) , a seguir transcrita:
INTRODUÇÃO	
1.	Trata-se de pedido de reexame (peça 22) interposto pelo Sr. Berlindes Lourenço Azevedo contra o Acórdão 5248/2020-TCU-Primeira Câmara, Rel. Min. Bruno Dantas, (peça 16) .
1.1. A deliberação recorrida apresenta o seguinte teor:
9.1. considerar legais as reformas de Jose Gilberto Moraes (XXX.486.998-XX) , Jose Gilmario Soares de Oliveira (XXX.929.637-XX) , Jose Valdo Sirilo Sobrinho (XXX.239.247-XX) , Marcos Antonio Rosario (XXX.788.097-XX) , Marcos Camilo Barbosa (XXX.253.907-XX) , Margareth Pio Calazans (XXX.555.527-XX) , Paulo Roberto Vasconcellos Costa (XXX.313.437-XX) e Roberto da Silva Rangel (XXX.202.007-XX) , concedendo o registro aos atos correspondentes;
9.2. considerar ilegais as alterações das reformas de Berlindes Lourenço Azevedo (XXX.620.077-XX) e Jose Carlos Wendt Neto (XXX.917.810-XX) , negando o registro aos atos correspondentes;
9.3. dispensar o ressarcimento das quantias indevidamente recebidas de boa-fé (enunciado 106 da súmula da jurisprudência predominante do TCU) ;
9.4. determinar ao Ministério da Defesa - Comando da Marinha que:
9.4.1. no prazo de 15 (quinze) dias, faça cessar os pagamentos decorrentes dos atos ora considerados ilegais, sob pena de responsabilidade solidária da autoridade administrativa omissa, fazendo retornar os proventos à forma dos atos iniciais de reforma dos interessados, já apreciados pelo TCU;
9.4.2. no prazo de 15 (quinze) dias, dê ciência do inteiro teor desta deliberação aos interessados cujos atos ora são considerados ilegais, esclarecendo-lhes que o efeito suspensivo proveniente da interposição de recurso não os exime da devolução dos valores percebidos indevidamente após a notificação sobre o presente acórdão, em caso de não provimento do recurso porventura impetrado;
9.4.3. no prazo de 30 (trinta) dias, informe ao TCU as medidas adotadas, sem prejuízo de encaminhar comprovante sobre a data em que os interessados tomaram conhecimento do contido no item anterior;
9.5. dar ciência deste acórdão ao Ministério da Defesa - Comando da Marinha.
HISTÓRICO
2.	O Tribunal considerou ilegal o ato de alteração de reforma do militar Berlindes Lourenço Azevedo, editado para vincular os proventos ao soldo de Segundo-Tenente, ou seja, grau hierárquico acima daquele que ostentava na atividade (Terceiro-Sargento) , contrariando o entendimento do Acórdão 2225/2019-TCU-Plenário. 
2.1. Irresignado, o recorrente interpôs o presente pedido de reexame, que se fundamenta nas alegações que, adiante, passar-se-á a relatar.
EXAME DE ADMISSIBILIDADE
3.	Reitera-se o exame preliminar de admissibilidade (peça 23) , ratificado à peça 26 pelo Excelentíssimo Senhor Ministro Vital do Rêgo, que entendeu pelo conhecimento do recurso, uma vez que preenchidos os requisitos do art. 48 da Lei 8.443/1992, c/c os arts. 285 e 286, parágrafo único, do RI/TCU, suspendendo-se os efeitos dos itens 9.2, 9.4 e 9.4.1 do Acórdão 5248/2020-TCU-Primeira Câmara, em relação ao recorrente. 
EXAME DE MÉRITO
4.	Constitui objeto do presente recurso analisar se o militar recorrente faz jus receber proventos calculados em grau hierárquico superior (Segundo-Tenente) ao que tinha em atividade (Terceiro-Sargento) . 
5.	Do suposto direito de receber proventos com base em posto/graduação superior
5.1. O recorrente defende a regularidade de receber os proventos calculados com base em soldo de grau hierárquico superior, em razão de sua atual condição de saúde, visto já ter incorporado a nova remuneração às suas necessidades.
5.2	. Nesse sentido, alega o seguinte (peça 22, p. 1) : 
É salutar que eu, respeitosamente, venha colocar quão necessária é minha atual remuneração, a mesma ampara adequadamente minhas inúmeras necessidades, com transportes diários para revisões médicas, medicamentos e nutrição adequada. Retroagir meus vencimentos traria prejuízo incalculável para mim e minha família. Visto já estarem incorporados a minha necessidade.
Trago sábias palavras do jurista Reale: "...O que é "legítimo" varia no tempo e no espaço, só se aferindo através de um juízo de valor, que pode ser obtido com base na boa-fé objetiva que rege os negócios jurídicos (REALE, 2006) ..." (sic) .
5.2. Por fim, solicita que o ato julgado como ilegal seja considerado legal, invocando juízo de valor com base na boa fé, visto que seus vencimentos já se incorporam às suas necessidades por anos.
Análise:
5.3. De início, convém reproduzir excerto do voto do Ministro-Relator Bruno Dantas que embasa o Acórdão recorrido acerca da ilegalidade da alteração da reforma do recorrente (peça 12) : 
 (...) 
3. Assiste razão ao Parquet ao verificar que o ato de José Carlos Wendt Neto está em desacordo com a legislação de regência. Observo, ainda, que a alteração da reforma de Berlindes Lourenço Azevedo apresenta a mesma impropriedade, conforme as seguintes considerações.
 (...) 
8. Nesse cenário, importa destacar que o entendimento firmado no Acórdão 2225/2019-TCU-Plenário, no sentido de não ser possível a extensão da vantagem do art. 110 da Lei 6.880/1980 a militares já reformados, incide sobre atos apreciados após a prolação do referido aresto, conforme ali definido:
"9.5. em atenção aos princípios da segurança jurídica e da boa-fé, aplicar o entendimento constante do voto que fundamentou o acórdão proferido pelo STJ no REsp 1.340.075/CE, relativo aos destinatários do benefício do art. 110, § 1º, da Lei 6.880/1980, aos atos concessórios a serem apreciados por este TCU a partir da data de prolação deste acórdão;"
9. No caso, José Carlos Wendt Neto e Berlindes Lourenço Azevedo já se encontravam reformados quando foram considerados incapazes, sendo que as reformas decorreram do atingimento da idade-limite para permanência na reserva. Não há, portanto, amparo à elevação do benefício para o grau hierárquico imediatamente superior, circunstância que impõe a chancela de ilegalidade às concessões, com negativa de registro, devendo seus proventos retornar à forma dos atos iniciais de reforma, já registrados pelo TCU.
10. Por fim, deve ser dispensada a devolução dos valores indevidamente recebidos de boa-fé, consoante o enunciado 106 da súmula da jurisprudência do TCU. (grifos inseridos) 
5.3. Nota-se que o ato de alteração de reforma do recorrente foi considerado ilegal e negado registro pelo Tribunal em razão de os proventos terem sido calculados com base no soldo de Segundo Tenente, enquanto o seu posto era de Terceiro-Sargento, ou seja, em grau hierárquico acima daquele que ostentava na atividade, benefício adquirido em razão de superveniência de invalidez quando o militar já se encontrava reformado (2017) . 
5.5. Extrai-se da peça 11 (pág. 1) que o recorrente foi reformado em 1997, e decorreu do atingimento da idade-limite para permanência na reserva.
5.6. A nova reforma (de 24/12/2017) foi concedida com base no seguinte fundamento legal (peça 11, 2) :
Lei nº 6.880/80, art. 104, inciso II, c/c art. 106, inciso II c/c art. 108, inciso V c/c art. 109 e art. 110, §1º e §2º - Reforma ex offício por ter sido julgado incapaz, definitivamente, para o serviço ativo das Forças Armadas, e com invalidez permanente por motivo de tuberculose ativa, alienação mental, esclerose múltipla, neoplasia maligna, cegueira, lepra, paralisia irreversível e incapacitante, cardiopatia grave, mal de Parkinson, pênfigo, espondiloartrose anquilosante, nefropatia grave e outras moléstias que a lei indicar com base nas conclusões da medicina especializada, com qualquer tempo de serviço. Por ter sido considerado inválido, faz jus ao grau hierárquico imediato, inclusive considerando-se os graus hierárquicos dispostos no §2º, do art. 110, da Lei nº 6.880/80.
5.7. Nota-se, contudo, que a lei 6.880/80 não ampara o pagamento de soldo de grau hierárquico imediato quando o militar, que já se encontre reformado, passe a manifestar alguma das moléstias previstas no inciso V do seu art. 108.
5.8. Ora, o recorrente já havia sido reformado em 1997 (peça 11, p. 1) , por atingimento da idade-limite para permanência na reserva, razão pela qual a superveniência de moléstia prevista no inciso V do art. 108 da Lei nº 6.880/1980 não viabiliza o seu pagamento, pois já se encontrava reformado e não mais na ativa ou reserva remunerada, as quais são as únicas situações asseguradas pelo caput do art. 110 da Lei nº 6.880/1980; como se observa na clara fundamentação do voto condutor do acórdão recorrido:
4. Com efeito, as hipóteses de concessão de proventos com base no grau hierárquico imediatamente superior encontram-se disciplinadas no art. 110 da Lei 6.880/1980, nos seguintes termos:
"Art. 110. O militar da ativa ou da reserva remunerada, julgado incapaz definitivamente por um dos motivos constantes dos incisos I e II do art. 108, será reformado com a remuneração calculada com base no soldo correspondente ao grau hierárquico imediato ao que possuir ou que possuía na ativa, respectivamente.  (Redação dada pela Lei nº 7.580, de 1986) 
§ 1º Aplica-se o disposto neste artigo aos casos previstos nos itens III, IV e V do artigo 108, quando, verificada a incapacidade definitiva, for o militar considerado inválido, isto é, impossibilitado total e permanentemente para qualquer trabalho.
§ 2º Considera-se, para efeito deste artigo, grau hierárquico imediato:
a) o de Primeiro-Tenente, para Guarda-Marinha, Aspirante-a-Oficial e Suboficial ou Subtenente;
b) o de Segundo-Tenente, para Primeiro-Sargento, Segundo-Sargento e Terceiro-Sargento; e
c) o de Terceiro-Sargento, para Cabo e demais praças constantes do Quadro a que se refere o artigo 16."
5. Por aí se vê que a concessão de proventos correspondentes ao grau hierárquico superior por incapacidade definitiva restringe-se a militares da ativa ou da reserva remunerada, não alcançando militares que sejam considerados incapazes quando já reformados. (...) 
6. Convém registrar, ainda, que essa questão foi objeto de análise por ocasião do Acórdão 2225/2019-TCU-Plenário, cujo sumário foi assim lavrado:
"ATOS DE REFORMA. ALTERAÇÃO DE UMA DAS CONCESSÕES PARA ELEVAÇÃO, EM UM GRAU HIERÁRQUICO, DO POSTO SOBRE O QUAL CALCULADOS OS PROVENTOS DO INATIVO, EM FACE DA SUPERVENIÊNCIA DE INVALIDEZ PERMANENTE DECORRENTE DE DOENÇA ESPECIFICADA EM LEI. MILITAR ANTERIORMENTE REFORMADO COM PROVENTOS JÁ CALCULADOS SOBRE O POSTO HIERÁRQUICO SUPERIOR, POR TEMPO DE SERVIÇO. AUSÊNCIA DE PREVISÃO LEGAL PARA EXTENSÃO DA VANTAGEM ESTABELECIDA NO ART. 110 DA LEI 6.880/1980 A MILITARES JÁ REFORMADOS, BEM COMO PARA O ACRÉSCIMO DE DOIS POSTOS NO CÁLCULO DOS PROVENTOS. NEGATIVA DE REGISTRO. DETERMINAÇÕES. LEGALIDADE E REGISTRO DAS DEMAIS CONCESSÕES." (destaquei) 
7. Referida deliberação foi proferida em consonância com a jurisprudência do Superior Tribunal de Justiça sobre o tema, conforme ilustra a ementa do Recurso Especial 1.340.075/CE:
"ADMINISTRATIVO. MILITAR. REFORMA. ALTERAÇÃO DE BENEFÍCIO. INCAPACIDADE SUPERVENIENTE. ART. 110, § 1º C/C ART. 108, V, DA LEI 6.880/80. MILITARES DA ATIVA OU RESERVA REMUNERADA. RESTRIÇÃO. MILITAR JÁ REFORMADO. IMPOSSIBILIDADE.
1. A reforma do militar com a remuneração calculada com base no soldo correspondente ao grau hierárquico imediato ao que possuir ou que possuía na ativa, nos termos do art. 110, § 1º, c/c o art. 108, V, da Lei 6.880/80, restringe-se aos militares da ativa ou reserva remunerada, na exata disposição do caput do art. 110, não sendo possível a concessão de tal benesse àqueles militares já reformados.
2. Recurso especial não provido."
5.9. Acerca da alegação do recorrente de que a deliberação recorrida ignorou o juízo de valor com base na boa fé, visto que seus vencimentos foram incorporados às suas necessidades por anos, cabe salientar que a jurisprudência do Tribunal é consolidada no sentido de que a passagem de longo tempo, por si só, não tem o condão de tornar legal o que é ilegal, sendo que somente em situações específicas é possível sobrepor os princípios da segurança jurídica e da proteção da confiança ao da legalidade. Nesse sentido, cabe trazer à baila o seguinte excerto do Acórdão 7144/2015-TCU-Primeira Câmara:
Enunciado
A consolidação dos efeitos financeiros de ato ilegal vigente há longo tempo, em atenção aos princípios da segurança jurídica e da proteção da confiança do administrado, deve limitar-se aos casos em que for insuportável o prejuízo causado ao interessado, em especial nas hipóteses de: (i) impossibilidade de reversão do servidor à atividade para complementar tempo de serviço; (ii) supressão dos meios de subsistência condigna; (iii) gravidade do estado de saúde do beneficiário; (iv) absoluta impossibilidade de preenchimento de algum requisito legal.
Excerto
Voto:
Conforme visto no relatório precedente, trata-se de pedido de reexame interposto por [interessado], servidor aposentado da Universidade Federal de Minas Gerais, contra o Acórdão 3194/2014-TCU-Primeira Câmara, por meio do qual este Tribunal considerou ilegal seu ato de aposentadoria.
[...]
12. Em relação à aplicação do princípio da segurança jurídica, não obstante as sempre judiciosas ponderações da ilustre representante do MP/TCU, entendo que, in casu, não se fazem presentes as condições para invocação de tal instituto.
13. Por oportuno, deve-se enfatizar que não há consolidação de atos ilegais pelo TCU ante o simples decurso de tempo. Seguindo essa orientação, registro trecho da ementa do Acórdão 5962/2012-TCU-Primeira Câmara:
"4. Nos termos da jurisprudência do STF, o transcurso de longo lapso temporal entre a edição do ato e sua apreciação por parte do TCU não converte a concessão ilegal em legal, gerando apenas a necessidade de instauração do contraditório e da ampla defesa para a validade do processo, na hipótese de o ato haver ingressado no Tribunal há mais de cinco anos (MS-25.116, MS-25.403, MS-25.343, MS-27.296, entre outros) ."
14. Ainda sobre o tema, convém esclarecer que o posicionamento cristalizado nesta Corte de Contas, mediante o Acórdão 868/2010-TCU-Plenário, é no sentido de que a análise quanto à aplicabilidade do preceito da segurança jurídica deve ser feita observando-se as peculiaridades de cada caso. Nesses termos, imperioso se faz registrar as balizas propostas no voto condutor do Acórdão 3245/2010-TCU-Plenário, ocasião em que o Ministro Walton Alencar Rodrigues consignou que:
"Admite-se, em casos especialíssimos, em que a ilegalidade e a negativa de registro do ato de concessão impliquem a total supressão de meios de subsistência do beneficiário, a excepcional aplicação das teses da segurança jurídica e da proteção da confiança do administrado, situações vistas caso a caso."
15. Em estudo do aludido entendimento, verifico que a jurisprudência deste Tribunal assenta-se na premissa de que a aplicação do princípio da segurança jurídica deve cingir-se àquelas hipóteses em que for irreversível a situação fática do interessado ou insuportável o prejuízo a ele causado.
16. Compulsando alguns precedentes, observo que os fatores essenciais ao reconhecimento de situação excepcional estão, em regra, relacionados à impossibilidade de reversão do servidor à atividade para complementar tempo de serviço considerado ilegal, à supressão dos meios de subsistência condigna, ao estado de saúde do beneficiário ou à absoluta impossibilidade de preenchimento de algum requisito legal (e.g. Acórdãos 2.417/2009 e 1.381/2014, do Plenário; 269/2014, da 1ª Câmara; 713/2011, 1.051/2013, 2.490/2013 e 3.134/2014, da 2ª Câmara) .
17. É dizer, em síntese, que, para chancelar a legalidade de ato que contenha nítida impropriedade e que esteja vigente há longo tempo, deve-se avaliar a situação do interessado, bem como se as consequências da apreciação pela ilegalidade seriam excessivamente gravosas, a ponto de justificar o afastamento excepcional da aplicação estrita do princípio da legalidade.
18. No caso vertente, em que pese reconhecer-se que o servidor Jurandir Raimon Costa conta mais de 70 (setenta) anos de idade, o que se observa é que a ilegalidade intrínseca ao ato reexaminado não está relacionada ao tempo de serviço computado para fins de aposentadoria, mas somente ao percentual de seus proventos.
19. Dessa forma, a apreciação de seu ato pela ilegalidade, nos termos da deliberação recorrida, não implicou em retorno do interessado à atividade ou em supressão dos seus meios de subsistência, mas apenas na retificação da proporção de seus proventos (de 30/35 avos para 70%) , não havendo, portanto, caracterização de qualquer circunstância excepcional que legitime a adoção de tratamento diferenciado.
5.10. No presente caso, não estão presentes as condições para aplicação do princípio da segurança jurídica, pois não há transcurso de longo prazo entre a alteração da reforma, que majorou os proventos do recorrente em razão do cálculo do soldo ser realizado com base em grau hierárquico superior, e atualmente, bem assim em decorrência da ilegalidade intrínseca ao ato em reexame estar relacionado somente ao percentual de seus proventos e não de tempo de serviço.
5.11. Dessa forma, deve ser mantido o Acórdão recorrido pelos seus próprios fundamentos, conforme voto condutor supratranscrito, sendo que o Tribunal aplicou o Enunciado 106 da Súmula de Jurisprudência deste Tribunal, dispensando o ressarcimento das importâncias recebidas indevidamente até o julgamento do ato, o que prestigiou a segurança jurídica (item 9.3. do Acórdão recorrido) .
CONCLUSÃO
6. Em face da análise das razões recursais apresentadas, concluiu-se que o militar Berlindes Lourenço Azevedo não faz jus receber proventos calculados com base no soldo de grau hierárquico superior (Segundo-Tenente) .
6.1. Assim, não foram trazidos aos autos argumentos que detenham o condão de modificar o julgado de origem.
PROPOSTA DE ENCAMINHAMENTO
7. Ante o exposto, submetem-se os autos à consideração superior, propondo-se, com fundamento no art. 48 da Lei 8.443/1992 c/c os artigos 285 e 286, parágrafo único, do RI/TCU:
a) conhecer do recurso e, no mérito, negar-lhe provimento; e
b) cientificar o recorrente e os demais interessados do acórdão que vier a ser prolatado, ressaltando-se que o relatório e o voto que o acompanharem podem ser consultados no endereço www.tcu.gov.br/acordaos, no dia seguinte ao de sua oficialização.
O Ministério Público junto ao TCU, representado nos autos pelo Procurador Dr. Rodrigo Medeiros de Lima, manifestou-se de acordo com a proposição da unidade técnica (peça 34) .
É o Relatório.

não há.

Procurador Rodrigo Medeiros de Lima.

REFORMA. ALTERAÇÃO. CONSTATAÇÃO DE QUE OS PROVENTOS FORAM CALCULADOS COM BASE NO SOLDO REFERENTE A GRAU HIERÁRQUICO SUPERIOR AO QUE O MILITAR OSTENTAVA NA ATIVIDADE. ILEGALIDADE E NEGATIVA DE REGISTRO DO ATO DE ALTERAÇÃO DE REFORMA. PEDIDO DE REEXAME. CONHECIDO. RAZÕES INSUFICIENTES PARA ALTERAR O JUÍZO. NEGATIVA DE PROVIMENTO.

REFORMA (REFO)

Secretaria de Recursos (Serur).

Aprecia-se, nesta oportunidade, pedido de reexame interposto pelo Sr. Berlindes Lourenco Azevedo em face do Acórdão 5248/2020-TCU-Primeira Câmara, por meio do qual esta Corte de Contas considerou ilegal o ato de alteração de reforma emitido em favor do recorrente em razão de melhoria de proventos concedida ao interessado, quando este já se encontrava reformado por idade.
Em síntese, o recorrente argumenta em suas razões (peça 22) que é regular receber os proventos calculados com base em soldo de grau hierárquico superior, em razão de sua atual condição de saúde, visto já ter incorporado a nova remuneração às suas necessidades. Nesse ponto, o recorrente alega que:
É salutar que eu, respeitosamente, venha colocar quão necessária é minha atual remuneração, a mesma ampara adequadamente minhas inúmeras necessidades, com transportes diários para revisões médicas, medicamentos e nutrição adequada. Retroagir meus vencimentos traria prejuízo incalculável para mim e minha família. Visto já estarem incorporados a minha necessidade. 
Trago sábias palavras do jurista Reale: "...O que é "legítimo" varia no tempo e no espaço, só se aferindo através de um juízo de valor, que pode ser obtido com base na boa-fé objetiva que rege os negócios jurídicos (REALE, 2006) ..." (sic) .
A Serur propõe conhecer do recurso e, no mérito, negar a ele provimento. Em síntese a unidade técnica concluiu que o ex-militar Berlindes Lourenco Azevedo não faz jus receber proventos calculados com base no soldo de grau hierárquico superior (Segundo-Tenente) e que não foram trazidos aos autos argumentos que tenham o condão de modificar a decisão recorrida.
O Ministério Público junto ao TCU, em sua manifestação regimental, acompanhou a proposta da unidade técnica.
-II-
Quanto à admissibilidade, ratifico o entendimento já externado no despacho de peça 26, no sentido de que o recurso seja conhecido, uma vez preenchidos os requisitos de admissão que regem a espécie.
No tocante ao mérito do apelo, registro minha concordância integral com a proposta alvitrada pela Secretaria de Recursos, aquiescida pela manifestação do MPTCU, razão pela qual adoto como minhas razões de decidir os pareceres precedentes por seus próprios fundamentos, sem prejuízo de tecer os breves comentários que se seguem.
De início, rememoro que o Sr. Berlindes Lourenço Azevedo ocupava, na ativa, a graduação de 3º sargento. Passou para reserva em 30/6/1989 com proventos calculados sobre o soldo de 2º sargento em razão de ter completado mais de 30 anos no serviço ativo. Posteriormente, em 8/1/1997 foi reformado, no mesmo posto (2º sargento) por ter atingido a idade limite de permanência na reserva. Em 2017, momento em que o recorrente se encontrava reformado há mais de 20 anos, ele teve seu benefício novamente majorado, com base no posto de 2º tenente. Tal majoração foi fundamentada, desta feita, em razão de doença incapacitante detectada enquanto o militar já se encontrava há muitos anos reformado. Ocorre que a referida majoração de proventos mencionada não encontra previsão legal.
Destaco que, de fato, até a prolação do Acórdão 2225/2019-TCU-Plenário, estava vigente o entendimento dado pelo Acórdão 1987/2010-TCU-Plenário que admitia a referida majoração. No entanto, na nova decisão de 2019, o Plenário desta Corte de Contas passou a seguir o entendimento que há muito tempo se encontrava cristalizado no âmbito do STJ, a exemplo do decidido no RE 1.340.075, cuja ementa, por oportuna, transcrevo a seguir:
ADMINISTRATIVO. MILITAR. REFORMA. ALTERAÇÃO DE BENEFÍCIO. INCAPACIDADE SUPERVENIENTE. ART. 110, § 1º C/C ART. 108, V, DA LEI 6.880/80. MILITARES DA ATIVA OU RESERVA REMUNERADA. RESTRIÇÃO. MILITAR JÁ REFORMADO. IMPOSSIBILIDADE. 1. A reforma do militar com a remuneração calculada com base no soldo correspondente ao grau hierárquico imediato ao que possuir ou que possuía na ativa, nos termos do art. 110, § 1º c/c o art. 108, V, da Lei 6.880/80, restringe-se aos militares da ativa ou reserva remunerada, na exata disposição do caput do art. 110, não sendo possível a concessão de tal benesse àqueles militares já reformados. 2. Recurso especial não provido. (destaque acrescido) 
 (REsp 1.340.075/CE, Rel. Min. Castro Meira, Segunda Turma, julgado em 9/4/2013, DJe de 15/4/2013) 
Vale mencionar que o novo entendimento firmado a partir do Acórdão 2225/2019-TCU-Plenário, tem sido aplicado para atos apreciados pelo TCU, após a prolação do referido decisum, em estrita observância ao princípio da segurança jurídica. No caso em tela, o ato de alteração que consignou a majoração em análise foi apreciado pelo acórdão recorrido após a prolação do Acórdão 2225/2019-TCU-Plenário. 
Dentro desse contexto, observo que os atos de concessão de reforma, nos termos da jurisprudência do STF, têm natureza complexa, nascendo de forma precária a partir da concessão pelo gestor competente e aperfeiçoando-se apenas após o registro pela Corte de Contas. Assim, o ato de reforma somente passa a estar plenamente formado (perfeito) , válido (aferição da legalidade com reflexo de definitividade perante a Administração) e eficaz (plenamente oponível a terceiros, deixando de apresentar executoriedade provisória) quando recebe o registro pela Corte de Contas. Portanto, não havendo o registro, o ato de reforma, embora produza efeitos financeiros a partir da concessão precária do gestor competente, não se encontra plenamente formado. Assim, não há nas razões recursais apresentadas, argumentos capazes de alterar a decisão recorrida.
	Ante o exposto, VOTO para que seja adotada a minuta de acórdão que ora trago ao exame deste Colegiado.
TCU, Sala das Sessões Ministro Luciano Brandão Alves de Souza, em 8 de setembro de 2020.
Ministro VITAL DO RÊGO 
Relator